【裁判字號】    94,上易,1484
【裁判日期】    950119
【裁判案由】    恐嚇取財
【裁判全文】
臺灣高等法院臺中分院刑事判決        94年度上易字第1484號
上  訴  人
即  被  告  丙○○原名張駿榮.
上列上訴人因恐嚇取財等案件，不服臺灣彰化地方法院94年度訴
字第1441號中華民國94年10月 5日第一審判決（起訴案號：臺灣
彰化地方法院檢察署92年度偵字第5731號），提起上訴，本院判
決如下：
    主      文
原判決關於丙○○（即張駿榮）部分撤銷。
丙○○（即張駿榮）意圖為自己不法之所有，以恐嚇使人將本人
之物交付，未遂，處有期徒刑壹年貳月。
    事      實
一、丙○○（曾一度更名為張駿榮，後又改回）曾因毒品案件懷
    疑係遭甲○○檢舉及甲○○曾擅自拿取其玩具槍，柳智祥（
    共同被告，業經原審判處有期徒刑十月確定）亦因貸予甲○
    ○新台幣（下同）1萬4千元之債權未能回收，致丙○○與柳
    智祥對甲○○心生不滿，竟於民國（下同）92年 7月19日凌
    晨2時許，在彰化縣員林鎮○○路400號丙○○之友人住處，
    俟甲○○及其友人林秋桂、吳世茂進入屋內後，即請林秋桂
    、吳世茂2人在旁等候（並未限制或剝奪該2人行動自由），
    而基於剝奪甲○○行動自由之犯意聯絡，拉下鐵門，防止甲
    ○○任意離去，並分持不知何人所有之鋁棒、撞球桿共同毆
    打甲○○（傷害部分據甲○○於偵查中撤回告訴，鋁棒及撞
    球桿未扣案），以此強暴之方法剝奪甲○○之行動自由；其
    間，丙○○並另起為自己不法所有之意圖，藉詞甲○○於丙
    ○○因毒品送勒戒期間未寄送金錢及曾擅自拿取其玩具槍乙
    事向甲○○勒索錢財，以厲聲恫稱：此事如何解決，要考慮
    清楚云云，致甲○○心生畏怖而允以金錢解決，並經甲○○
    一再加價至20萬元始獲丙○○同意。同日上午某時，丙○○
    、柳智祥即與吳宗駿（共同被告，亦經原審判決確定）共同
    承續上揭妨害自由之犯意聯絡，將傷重已無法行走之甲○○
    拖上吳宗駿所有之自小客車，強押甲○○前往向其友人陳子
    聰借款，以達丙○○恐嚇取財犯意所要索之款項，及償還積
    欠柳智祥之1萬4千元債務，是日上午10時許，抵至彰化市○
    ○路○段587號陳子聰住處，由丙○○將甲○○（斯時已無法
    行走）拖帶下車向陳子聰借得15萬元後，惟於駕車返回彰化
    縣員林鎮途中車內，丙○○因不滿未湊足原先談妥之20萬元
    ，怒將甲○○交付之15萬元現金擲還甲○○，致恐嚇取財（
    20萬元）未得逞；車行途中，坐於後座之柳智祥復承續上揭
    剝奪行動自由犯意，向甲○○嚇稱：要將你處理掉等語，致
    甲○○心生畏懼，於是日中午12時許，在彰化縣員林鎮○○
    路與大饒路口時跳車逃逸未果而遭拖行中，適遇警車巡邏經
    過發現，經警即時攔截將甲○○救出送醫，並當場查獲丙○
    ○及柳智祥，吳宗駿則趁機逃逸，至此甲○○始回復其行動
    自由，前後被剝奪行動自由約達10小時。
二、案經彰化縣警察局員林分局移送台灣彰化地方法院檢察署檢
    察官偵查起訴。
    理      由
一、訊據上訴人即被告（下稱被告）丙○○對於右揭時地持棍榛
    毆打等強暴方法剝奪甲○○行動自由、並將之帶至彰化市向
    其友人借款15萬元、及於回程途中甲○○跳車遇警攔截等事
    實坦承不諱，核與共同被告柳智祥、吳宗駿供述、證人即被
    害人甲○○、證人張嘉玲、吳世茂、林秋桂、陳子聰供證情
    節相符，並有被害人甲○○之伍倫醫院診斷證明書乙紙在卷
    可稽，此部分被告丙○○剝奪被害人甲○○行動自由、並予
    毆傷及強迫甲○○向友人借款之事實已為明確。被告丙○○
    雖矢口否認有恐嚇取財犯行，辯稱：甲○○欠柳智祥一、二
    萬元，而甲○○曾擅取伊之玩具槍弄壞，要賠伊約二萬餘元
    ，甲○○自己要拿這筆錢來還伊與柳智祥，伊並無恐嚇取財
    云云。然查，被害人甲○○與被告丙○○間並無何金錢債權
    債務存在，為被告丙○○及被害人甲○○供承一致，而本件
    緣於被告丙○○等人係為向被害人甲○○索討積欠共同被告
    柳借祥之1萬4千元債務而起，及至現場後，被告丙○○始以
    被害人甲○○曾弄壞其玩具槍為詞向被害人甲○○索賠，並
    恫嚇被害人甲○○如何解決，要考慮清楚等語，致被害人甲
    ○○心生畏怖並恐續遭毆打，而允以給付 5萬元、並又加價
    為10萬元，然均不獲被告丙○○接受，被害人甲○○一再加
    價，終以20萬元代價始獲被告丙○○同意，其間共同被告柳
    智祥對於被告丙○○並未為其向甲○○索討1萬4千元債務，
    竟藉此向甲○○索賠其自己金額，而有所不滿並再行毆打被
    害人甲○○等情，業據被害人甲○○於偵查中供證綦詳，核
    與共同被告柳智祥供述情節相符，足徵本件被告丙○○所辯
    被害人甲○○曾擅取其玩具槍乙事縱認屬實，然其與被害人
    甲○○間並未因此即有何實際金錢債權債務，況被害人何俊
    俊興更否認有損壞該玩具槍等語在卷（參第5731號偵卷第67
    頁），則其 2人間斯時並無任何確定之金錢債權可言，且被
    告亦供承該槍約僅值 2萬元，乃被告丙○○非但自定被害人
    甲○○應予賠償，且迫使被害人甲○○一再加價以逾該槍價
    值之鉅額供作賠償代價，則其具不法所有意圖甚明；再其持
    棒毆傷被害人甲○○後始以此事為詞厲聲質問如何解決，要
    考慮清楚等語，迫使被害人心生畏怖且懼於續遭毆打而一再
    提高給付金額，則被告丙○○之行為，亦屬以將來之迫害加
    諸於被害人致其因此心生畏懼而允以金錢給付，核被告丙○
    ○所為即與恐嚇要件該當，是被告丙○○所辯係被害人要拿
    該筆錢賠償，並非恐嚇取財云云，尚非有據，非足採信，此
    部分事證亦屬明確，其犯行洵堪認定。
二、按刑法第302條第1項及第304條第1項之罪，其所保護之法益
    均為被害人之自由，而非法剝奪人之行動自由，仍不外以強
    暴脅迫為手段，其罪質本屬相同，惟第302條第1項之法定刑
    ，既較第304條第1項為重，則以非法剝奪人之行動自由為方
    法而妨害人之自由，縱其目的在使人行無義務之事，仍應逕
    依刑法第302條第1項論罪，並無適用第304條第1項之餘地。
    （最高法院85年度台上字第1317號判決意旨參照）。又按刑
    法第 302條之妨害自由罪，原包括私行拘禁及以其他非法方
    法剝奪人之行動自由而言，所謂非法方法，當包括強暴脅迫
    等情事在內。被告丙○○等 3人於剝奪行動自由行為繼續中
    ，恐嚇甲○○，並強迫甲○○行無義務之事，自屬包含於剝
    奪甲○○行動自由之同一意念之中。縱其所為合於刑法第30
    4條、第305條之情形，仍應視為剝奪行動自由之部分行為（
    最高法院87年度台上字第1066號判決要旨參照）。又被告丙
    ○○向被害人甲○○恐嚇之財物為20萬元，因被害人甲○○
    僅借得15萬元未能籌足20萬元而不為被告丙○○接受，於將
    被害人押返途中即遭警查獲，被告丙○○之恐嚇取財部分係
    屬未得逞，是核被告丙○○與共同被告吳宗駿、柳智祥為催
    討債務，丙○○為恐嚇被害人甲○○交付一定財物，而與被
    害人約至一定地點談判時，以將談判處所鐵門拉下、防止被
    害人任意離去，並毆打被害人之非法方法，進而實施恐嚇及
    強迫、強帶已無法行走之被害人至他處向他人借得款項，因
    而剝奪被害人甲○○之行動自由等所為，係犯刑法第302 條
    第1項之剝奪他人行動自由罪，被告丙○○並另犯有刑法第3
    46條第1項、第3項之恐嚇取財未遂罪。至於剝奪行動自由中
    ，恐嚇被害人危害其安全，及以強暴方式令被害人行無義務
    之事，均應為剝奪人之行動自由之部分行為，只論以刑法第
    302條第1項之剝奪行動自由罪，均不另論同法第 305條之恐
    嚇罪及第304條第1項之使人行無義務之事罪。公訴人認被告
    丙○○等 3人所為應另成立刑法第304條第1項之強制罪，而
    與所犯刑法第302條第1項之妨害自由罪有方法、結果之牽連
    關係，應從一重處斷，所持法律見解容有未洽，附此敘明。
    被告丙○○等3人基於1個剝奪行動自由之犯意聯絡，而為數
    個接續剝奪被害人甲○○行動自由之動作，各該數個舉動為
    單一行為之一部，合為包括之一行為，是為接續犯。再被告
    丙○○前開所犯之刑法第302條第1項之剝奪行動自由罪及第
    346條第1項、第 3項之恐嚇取財未遂罪，有方法、目的之牽
    連關係，應從一重之刑法第346條第1項、第 3項之恐嚇取財
    未遂罪處斷，並依未遂犯規定減輕其刑。
三、原審就被告丙○○予以論罪科刑，固非無見，惟查： 1、原
    審就被告丙○○恐嚇取財部分之不法所有意圖、及如何施以
    恐嚇之構成要件均未於事實欄中論載，核有疏漏； 2、就被
    害人甲○○遭剝奪行動自由之終了時間（因刑法第302條第1
    項之剝奪行動自由罪，係行為繼續而非狀態繼續，即自剝奪
    被害人之行動自由起至回復其行動自由為止，均在犯罪行為
    繼續進行之中，故判決事實欄對剝奪行動自由之起訖時間，
    應予明確記載，始足資為適用法律之依據。參最高法院74年
    度台上字第3605號判決要旨）亦未論敘，此部分之事實認定
    亦屬不明； 3、就被告丙○○所犯恐嚇取財部分因未得財應
    屬未遂乙節，並未論敘且誤認為既遂，用法亦屬有誤。被告
    丙○○執詞上訴否認恐嚇取財犯行雖非可採，固未指摘及此
    ，然原判決既有上揭可議，仍屬無可維持，應由本院將原判
    決就被告丙○○部分撤銷改判。爰審酌被告丙○○前有施用
    毒品行為而送觀察勒戒之紀錄（有其前案紀錄表可查），素
    行並非良好，又本案幾乎為其所主導，且係主要下手之人，
    於被害人身心所受傷害難辭其咎，最應嚴予苛責，甚且，其
    與被害人之間並非有真正之債權債務關係，詎竟亂扣罪名、
    巧立名目，恐嚇被害人硬索財物，並於被害人遭毆打受傷之
    際，罔顧被害人行動已然不便，仍強帶被害人前往他處向人
    借款，以遂其私，率意觸法，蔑視法律，惡性自屬重大，是
    被告丙○○雖於本院審理時已坦承部分犯行，且與被害人和
    解賠償7萬元，被害人並於偵查中撤回傷害告訴等情 (見第5
    731號偵卷第56頁至60頁)，然被告丙○○上揭犯行錯誤甚鉅
    ，應給予較長之刑期以資矯治其惡行，再審酌其犯罪之動機
    、方法、手段、所生危害，暨犯後坦承部分犯行、態度尚稱
    良好等一切情狀，認被告丙○○於原審求處有期徒刑 6月殊
    屬過輕，而公訴人求處有期徒刑1年6月則屬過重，爰量處如
    主文第2項所示之刑，以示懲儆。
據上論結，應依刑事訴訟法第369條第1項前段、第364條、第299
條第1項前段，刑法第28條、第302條第1項、第346條第1項、第3
項、第55條、第26條前段，罰金罰鍰提高標準條例第1條前段，
判決如主文。
本案經檢察官乙○○到庭執行職務。
中    華    民    國    95    年    1     月    19    日
            刑事第十一庭  審判長法  官  黃  梅  月
                                法  官  林  宜  民
                                法  官  林  欽  章
上列正本證明與原本無異。
如不服本判決應於收受送達後十日內向本院提出上訴書狀，其未
敘述上訴之理由者並得於提起上訴後十日內向本院補提理由書（
均須按他造當事人之人數附繕本）。
                                書記官  巫  彥  佳
中    華    民    國    95    年    1     月    20    日
附錄論罪科刑法條全文：
中華民國刑法第302條(剝奪他人行動自由罪)：
私行拘禁或以其他非法方法，剝奪人之行動自由者，處5 年以下
有期徒刑、拘役或300元以下罰金。
因而致人於死者，處無期徒刑或7 年以上有期徒刑，致重傷者，
處3 年以上10年以下有期徒刑。
第1項之未遂犯罰之。
中華民國刑法第346條(單純恐嚇罪)：
意圖為自己或第三人不法之所有，以恐嚇使人將本人或第三人之
物交付者，處6 月以上5 年以下有期徒刑，得併科1 千元以下罰
金。
以前項方法得財產上不法之利益，或使第三人得之者，亦同。
前二項之未遂犯罰之。
                                                      I


司法院資訊處製作；財團法人民間司法改革基金會備份。
